【裁判字號】    92,自緝,6
【裁判日期】    920421
【裁判案由】    詐欺
【裁判全文】
臺灣高雄地方法院刑事判決                            九十二年度自緝字第六號
    自  訴  人  乙○○
    被      告  丙○○
右列被告因詐欺案件，經自訴人提起自訴，甲○判決如左：
    主  文
丙○○無罪。
    理  由
一、自訴意旨係以︰自訴人於八十五年五月三十一日告訴被告郭麗「哥巴妻夫ＫＴＶ
    」需要駐唱小姐，每天駐唱費用新台幣五千元，檔期為三十日，共計為十五萬元
    ，被告亦同意於八十五年六月一日起開始上班，且因被告向自訴人表示家裡急須
    用錢，故先預支該筆費用，然被告於八十五年六月一日竟未到「哥巴妻夫ＫＴＶ
    」駐唱，而自訴人於八十五年十二月三十日在「茶爐泡沫紅茶店」遇到被告，經
    自訴人再三催討所預支之駐唱費，被告當場即開立面額十五萬元、票號︰ＣＨ五
    五八八二七、到期日︰八十六年一月三十日之本票一紙予自訴人，並言明於八十
    六年一月三十日償還所預支之駐唱費，自訴人於八十六年一月三十日要向被告取
    款時，被告不但未償還該筆費用，更避不見面，被告顯有詐欺行為，因認被告涉
    犯刑法第三百三十九條第一項之詐欺取財罪。
二、按犯罪事實，應依證據認定之，無證據不得推定其犯罪事實。又不能證明犯罪者
    ，應諭知無罪之判決，刑事訴訟法第一百五十四條、第三百零一條第一項分別定
    有明文。次按刑事訴訟法上所謂認定犯罪事實之證據，係指足以認定被告確有犯
    罪行為之積極證據而言，該項證據自須適合於被告犯罪事實之認定，始得採為斷
    罪資料；如未能發現相當證據，或證據不足以證明，自不能以推測或擬制之方法
    ，以為裁判之基礎。又自訴人之指訴其旨即在使被告受刑事訴追，是其指訴是否
    可採，仍須視其指訴有無瑕疵及有無其他積極事證可為證明為斷，如無瑕庛，且
    就其他方面調查復與事實相符，始足採為論罪科刑之基礎，倘其指述尚有瑕疵，
    而所憑之事證復未能就其指訴之事實為適切之證明者，即難遽認其指訴為可採。
    又刑法第三百三十九條第一項詐欺罪之成立，以意圖為自己或第三人不法所有，
    以詐術使人將本人或第三人之物交付為要件。所謂以詐術使人交付，必須被詐欺
    人因其詐術而陷於錯誤，若其所用方法，不能認為詐術，亦不致使人陷於錯誤，
    即不構成該罪，最高法院二十九年上字第三一○五號、四十年台上字第八六號、
    四十六年台上字第二六○號分別著有判例可資參照。再刑法第三百三十九條之詐
    欺罪，係以行為人於客觀上施用詐術使人陷於錯誤，並於行為之初，即已意圖為
    不法之所有或意圖得財產上之不法利益，為其構成要件；故如依積極證據足可證
    明行為人確係意圖不法所有時，固得論以刑法第三百三十九條之罪，倘若行為人
    施詐時之意圖尚有存疑，依調查之結果復不足以認定其自始具有上述主觀犯罪構
    成要件，即不能概對被告繩以刑事責任。末按民事債務當事人間，若有未依債務
    本旨履行給付之情形，在一般社會經驗而言，原因非一，因不可歸責之事由無法
    給付，或因合法得對抗他造主張抗辯而拒絕給付，其至債之關係成立後，始行惡
    意遲延給付，皆有可能，非必出於自始無意給付之詐欺犯罪一端，而刑事被告本
    無自證無罪之義務，苟無足以證明其在債之關係發生時，自始即具有不法所有意
    圖之積極證據，縱使被告就所附債務，惡意違約或不為履行，仍僅係被告應負民
    事上債務不履行責任，在別無積極證據之情形下，自難違反刑事訴訟法第一百五
    十四條之規定，以被告單純債務不履行之狀態，推定被告自始即有不法所有之意
    圖而施用詐術。又刑法上詐欺罪之立法意旨，係以禁止於經濟行為中使用不當之
    方法得利為規範目的，而經濟行為亦因其行為本質及類型，而於交易領域中有其
    特有之行為特性，法律原則上固應保障交易之秩序，惟於具體案例中，亦應顧及
    交易雙方為交易行為時，是否有具體情事，足認其違背正當之經濟秩序，而應予
    以制裁。否則，經濟行為本身原寓有不同程度之不確定性或交易風險，交易雙方
    本應自行估量其主、客觀情事及搜集相關資訊，以作為其判斷之參考，除具上開
    違反詐欺罪之具體情事外，非謂當事人之一方未依約履行責任，即應成立詐欺罪
    。
三、自訴人認被告涉犯詐欺犯行，係以被告所開立之本票一紙，及因無法聯繫被告故
    認被告避不見面，而有詐欺之行為為其論據。
四、訊據被告固坦承前於八十五年間有向自訴人借款十五萬元，自訴人係其經紀人，
    並有與自訴人口頭約定安排駐唱事宜，所借得之款項，則從駐唱費用裡去扣等情
    無訛，惟堅決否認有何詐欺犯行，辯稱︰伊雖有與自訴人口頭約定安排駐唱事宜
    ，但自訴人並未向伊明確說明或安排要至何處駐唱，及費用如何，自訴人並未向
    伊表示要安排去「哥巴妻夫ＫＴＶ」駐唱，且伊借款後，曾償還約五萬至十萬元
    不等之金額，但未向自訴人取回該張本票，伊也曾連絡過自訴人，但找不到自訴
    人，伊與自訴人間僅是失去聯絡，伊並無故意避不見面，並無詐欺行為等語。
五、經查：
（一）自訴人於自訴狀內係載：於八十五年五月三十一日與被告約定駐唱事宜，被告
      同意前往「哥巴妻夫」ＫＴＶ駐唱，每天駐唱費用五千元，檔期為三十天，並
      於翌日即同年六月一日開始履行駐唱，但被告並未依約前往等語，但於甲○調
      查時，則稱與被告約定是八十五年五月三十一日開始去「哥巴妻夫」ＫＴＶ駐
      唱，一天為五千元等語（見甲○九十年十月十六日訊問筆錄），而自訴代理人
      到庭則稱：依照排秀程序，先由ＫＴＶ跟自訴人約定需要駐唱，再由自訴人安
      排檔期等語，但經甲○質疑，ＫＴＶ性質為客人前往唱歌，為何需有駐唱小姐
      時，自訴代理人則改陳：駐唱就是桌邊服務，而桌邊服務就是看客人要何種飲
      料、酒類等之桌邊服務等語（見甲○九十二年四月一日審理筆錄），是自訴人
      是否有與被告明確約定駐唱情形，及所約定內容究竟是要唱歌還是桌邊服務？
      先後所陳不一，實難遽信。且自訴人亦陳稱目前「哥巴妻夫」ＫＴＶ已停止營
      業，與被告間或當時與「哥巴妻夫」ＫＴＶ間並無簽立任何駐唱契約，僅係與
      「哥巴妻夫」ＫＴＶ幹部口頭約定安排被告駐唱事宜等情，是顯無積極證據可
      認被告與自訴人約定任何明確之駐唱事宜。
（二）另查，自訴人所提出票號：五五八八二七號之本票一紙，其上僅記載到期日八
      十六年一月三十日、金額：十五萬元，及被告之簽名，有該本票一紙在卷可按
      ，所得認定者，僅係被告與自訴人間確有十五萬元之借貸關係，並據自訴人所
      稱被告係因家中急需用錢而先預支十五萬元，而先借予該筆款項等語，顯見被
      告以表明家中經濟困難，自訴人因之進行衡量評估借貸該筆款項之風險後，進
      而決定先借被告使用，故自訴人於出借款項之際，尚難認有何因被告施用詐術
      行為致自訴人陷於錯誤之情事，自難以被告事後之遲延返還借款，遽認被告客
      觀上有何詐欺行為。
六、綜前說明，自訴人與被告間之借貸關係，自訴人基於評估衡量過被告之經濟狀況
    後，而同意先借該筆款項予被告，業如前述，是以被告於借款之初，既不能認定
    有詐欺之不法所有意圖，亦無證據證明被告係施用詐術行為致自訴人陷於錯誤而
    交付該筆款項，自不能以被告事後未依約返還借款且為主動聯繫，執此債信違反
    之事實遽而推認被告涉有詐欺犯行犯行。揆諸前揭判例意旨，被告所為尚與刑法
    詐欺取財罪之構成要件有間。此外，復查無其他積極證據足認被告涉有詐欺取財
    犯行，核屬不能證明被告犯罪，既不能證明被告犯罪，自應為無罪判決之諭知。
七、據上論斷，應依刑事訴訟法第三百四十三條、第三百零一條第一項，判決如主文
    。
中      華      民      國    九十二    年      四      月    二十一    日
                        臺灣高雄地方法院刑事第三庭
                            法    官    程克琳
右正本證明與原本無異。
如不服本判決，應於判決送達後十日內，向甲○提出上訴狀。
                             書記官     梁瑜玲
中      華      民      國    九十二    年      四      月    二十一    日


司法院資訊處製作；財團法人民間司法改革基金會備份。
